臺灣高等法院刑事裁定
110年度毒抗字第994號
抗  告  人  
即  被  告  呂祐銘


上列抗告人即被告因違反毒品危害防制條例案件，不服臺灣桃園
地方法院110年度毒聲字第1025號，中華民國110年5月25日裁定
（聲請案號：臺灣桃園地方檢察署110年度聲觀字第792號、109
年度毒偵字第1292、2247號）提起抗告，本院裁定如下：
    主  文
抗告駁回。
    理  由
一、原裁定意旨略以：抗告人即被告甲○○（下稱抗告人）於民國
    108年12月16日8時31分許為警採尿起回溯26小時內之某時，
    在臺灣地區不詳地點，以不詳方式，施用第一級毒品海洛因
    1次；㈡於109年1月14日9時11分許為警採尿起回溯26小時內
    之某時，在臺灣地區不詳地點，以不詳方式，施用第一級毒
    品海洛因1次等情，抗告人上開2次施用毒品犯行，有桃園市
    政府警察局桃園分局真實姓名與尿液、應受尿液採驗人尿液
    檢體採集送驗記錄、台灣檢驗科技股份有限公司108年12月2
    5日、109年1月30日出具之濫用藥物檢驗報告等在卷可稽，
    是抗告人上開施用毒品之行為堪以認定。又其前因施用毒品
    案件，經原審法院以92年度毒聲字第1950號裁定送觀察、勒
    戒後，因認有繼續施用毒品之傾向，再經原審法院以92年度
    毒聲字第2610號裁定令入戒治處所施以強制戒治，於93年1
    月9日出所；抗告人又因施用毒品案件，經臺灣桃園地
    方檢察署檢察官以106 年度毒偵字第6320號為緩起訴處分，
    然因於緩起訴期間，經檢察機關或司法警察機關採尿送驗，
    呈毒品陽性反應，視為未完成戒癮治療，該緩起訴處分經同
    署檢察官以108年度撤緩字第55號撤銷緩起訴處分書撤銷確
　　定，此有本院被告前案紀錄表、上開撤銷緩起訴處分書在卷
    可考，抗告人於緩起訴期間未完成戒癮治療，經檢察官撤銷
    緩起訴處分，因不等同曾受觀察、勒戒之處遇，自應回復原
    緩起訴處分不存在之狀態，由檢察官依現行法規定為相關處
    分，不得逕行起訴。從而，抗告人雖曾經檢察官為附命完成
    戒癮治療此機構外之處遇，然與觀察、勒戒此機構內處遇之
    治療方式，並不能等同視之。綜上，抗告人上開施用毒品犯
    行，距離其為強制戒治執行完畢釋放後均已逾3年。又檢察
    官衡量抗告人否認犯行，無從為附命完成戒癮治療之緩起訴
    處分，故以前揭濫用藥物檢驗報告之檢驗結果，向原審法院
    聲請對抗告人裁定送觀察、勒戒，此乃檢察官職權之行使，
    程序亦無違法或不當之處，是檢察官聲請令抗告人入勒戒處
    所觀察、勒戒，核無不合，應予准許等語。
二、按毒品危害防制條例於109年1月15日修正公布、同年7月15
    日施行，修正後該條例第20條第3項規定，犯同條例第10條
    之罪於觀察、勒戒或強制戒治執行完畢釋放後，3年後始再
    犯者，不論其行為係在新法施行生效前或施行生效後所為（
    同條例第35條之1第1、2款參照），均應適用同條第1、2項
    （即應先觀察勒戒或強制戒治）之規定，其修法理由謂：施
    用毒品者具「病患性犯人」之特質，並參諸世界各國之醫療
    經驗及醫學界之共識，咸認施用毒品成癮者，其心癮甚難戒
    除，如觀察、勒戒或強制戒治執行完畢釋放後，3年後始再
    有施用第一級、第二級毒品之行為者，足見其有戒除毒癮之
    可能，宜再採以觀察、勒戒方式戒除其身癮及以強制戒治方
    式戒除其心癮之措施，為能放寬觀察、勒戒或強制戒治制度
    之適用時機，以協助施用者戒除毒癮，爰修正第3項。同條
    例第23條第2項亦配合修正為「觀察、勒戒或強制戒治執行
    完畢釋放後，3年內再犯第10條之罪者，檢察官或少年法院
    （地方法院少年法庭）應依法追訴或裁定交付審理」，可知
    本次修法對於施用毒品者施以觀察勒戒、強制戒治，或依法
    追訴（或裁定交付審理）之適用範圍，係確立初犯為具「病
    患性犯人」之特質應先經一完整之醫療處置，3年內再犯者
    應依法追訴（或裁定交付審理），3年後再犯則裁定觀察勒
    戒，殆無疑義。但對於3犯以上距最近1次觀察勒戒或強制戒
    治執行完畢釋放後，逾3年者，究應適用同條例第20條第3項
    或第23條第2項處理，本次修法未明確規定，惟基於罪刑法
    定之明確性原則、法文之文義解釋，參諸觀察勒戒等治療處
    置，乃結合醫師、觀護人、社工心理諮商等不同領域之專業
    人員參與之保安處分措施，目的除在戒除施用毒品者身癮、
    心癮之措施外，並企圖重新塑造生活紀律，改變其病態行為
    ，與刑罰之執行並不相同，無法以刑罰補充或替代上開醫療
    處置之特性。從而，3犯以上如距最近1次觀察、勒戒或強制
    戒治執行完畢釋放後，已逾3年者，其間縱經判刑、執行，
    究與觀察勒戒或強制戒治已經完整之治療療程不同，無法補
    充或替代上開之醫療處置，均應再予觀察勒戒之機會，方為
    適法(最高法院109年度台上字第3131號判決意旨參照)。
三、抗告意旨略以：抗告人本案業經原審法院109年度審訴字第1
    150號及本院110年度上訴字第352號判決確定，應有一事不
    再理原則之適用，請求撤銷原裁定，另為妥適裁定云云。
四、經查：
  ㈠抗告人基於施用第一級毒品海洛因之犯意，於108年12月16日
    8時31分許為警採尿起回溯26小時內之某時，在臺灣地區不
    詳地點，以不詳方式，施用第一級毒品海洛因1次；於109年
    1月14日9時11分許為警採尿起回溯26小時內之某時，在臺灣
    地區不詳地點，以不詳方式，施用第一級毒品海洛因1次等
    情，抗告人雖否認犯行，然抗告人上開2次施用毒品犯行經
    查獲後，經警採取送驗之尿液先經酵素免疫分析法為初步檢
    驗，再以氣相層析質譜儀法為確認檢驗，均檢出嗎啡陽性反
    應，且所檢出之嗎啡濃度均顯逾閾值300ng/ml，有桃園市政
    府警察局桃園分局真實姓名與尿液、應受尿液採驗人尿液檢
    體採集送驗記錄（尿液編號：Z000000000000）、台灣檢驗
    科技股份有限公司108年12月25日出具之濫用藥物檢驗報告
    （報告編號：UL/2019/C0000000）、桃園市政府警察局桃園
    分局真實姓名與尿液、應受尿液採驗人尿液檢體採集送驗記
    錄（尿液編號：Z000000000000）、台灣檢驗科技股份有限
    公司109年1月30日出具之濫用藥物檢驗報告（報告編號：UL
    /2020/00000000）等在卷可稽（見毒偵字第1292號卷第19至
    23頁、毒偵字第2247號卷第19至23頁），是抗告人於上開時
    地施用第一級毒品之犯行，均堪認定。
  ㈡抗告人前因施用毒品案件，經原審法院以91年度毒聲字第300
    2號裁定送觀察、勒戒後，因認無繼續施用毒品之傾向，於9
    2年1月30日釋放出所，該次施用毒品犯行，並經臺灣桃園地
    方檢察署以91年度毒偵字第1725號、第3540號為不起訴處分
    確定，復於92年間因施用毒品案件，經原審法院以92年度毒
    聲字第1950號裁定送觀察、勒戒後，因認有繼續施用毒品之
    傾向，再經原審法院以92年度毒聲字第2610號裁定令入戒治
    處所施以強制戒治，於93年8月31日強制戒治期滿執行完畢
    ，該案並經原審法院以92年度桃簡字第1628號判決判處有期
    徒刑6月確定等情，有本院被告前案紀錄表可考。抗告人雖
    又因施用毒品案件，經臺灣桃園地方檢察署檢察官以106 年
    度毒偵字第6320號為緩起訴處分，然因於緩起訴期間，經檢
    察機關或司法警察機關採尿送驗，呈毒品陽性反應，視為未
    完成戒癮治療，該緩起訴處分經同署檢察官以108年度撤緩
    字第55號撤銷緩起訴處分書撤銷確定，參酌最高法院110 年
    度台非字第98號刑事判決意旨，被告於緩起訴期間未完成戒
    癮治療，經檢察官撤銷緩起訴處分，因不等同曾受觀察、勒
    戒之處遇，自應回復原緩起訴處分不存在之狀態，由檢察官
    依現行法規定為相關處分，不得逕行起訴。是抗告人本次2
    次施用第一級毒品之犯行，距離最近一次即上開強制戒治執
    行完畢釋放後已逾3年，揆諸前揭說明，應再予被告觀察勒
    戒之機會，故本件聲請核無不合，應予准許，其期間不得逾
    2月。
　㈢抗告人固以其施用毒品犯行，經原審以109年度審訴字第1150
    號判決公訴不受理，並經本院以110年度上訴字第352號判決
    上訴駁回為由，提起抗告云云。然查，抗告人本案施用第一
    級毒品2次犯行，前經原審以109年度審訴字第1150號判決公
    訴不受理，並經本院以110年度上訴字第352號判決上訴駁回
    確定，此有本院被告前案紀錄表在卷可憑。然判決確定之同
    一案件，依一事不再理之原則，不得更為實體上之裁判，係
    以該案已有實體判決者為限，如僅從程序上所為之裁判，既
    與案件之內容無關，即無該原則之適用；被告施用第一級毒
    品犯行，雖經原審以109年度審訴字第1150號判決公訴不受
    理，並經本院以110年度上訴字第352號判決上訴駁回確定，
    然判決理由中業已敘明檢察官之起訴程序因法律修正之情事
    變更，致欠缺訴追條件而為不受理判決，並未就被告犯罪事
    實為實質判斷及審查，顯屬程序判決，不具實體確定力，與
    本件觀察、勒戒裁定自不生違反一事不再理原則之問題。況
    上開判決係認檢察官未依修正後毒品危害防制條例第20條第
    3項、第24條等規定，基於一次性之整體規劃而重啟處遇程
    序，視被告個案情形，是否適合「觀察、勒戒或強制戒治」
    或給予「附命完成戒癮治療緩起訴處分」之機會，而為公訴
    不受理判決，本件即係檢察官依前揭規定審酌後，聲請將抗
    告人送勒戒處所觀察、勒戒，自屬適法。 
　㈣綜上所述，原審以被告確有施用第一級毒品海洛因犯行，依
    毒品危害防制條例第20條第3項、第1項及觀察勒戒處分執行
    條例第3條第1項規定，裁定令入勒戒處所觀察、勒戒，核其
    認事用法，並無違誤或不當。抗告意旨執前詞提起抗告，為
    無理由，應予駁回。
據上論斷，應依刑事訴訟法第412條，裁定如主文。
中　　華　　民　　國　　110 　年　　7 　　月　　14　　日
　　              刑事第九庭    審判長法　官  潘翠雪   
　　                                  法　官  俞秀美
　　                                  法　官  陳俞婷
以上正本證明與原本無異。
不得再抗告。
                                      書記官  陳君彌
中　　華　　民　　國　　110 　年　　7 　　月　　15　　日